---
title: "Estadística descriptiva"
output:
  html_document:
    df_print: paged
---

Las paqueterias "base" de R ya incluyen algunos *dataset* como **cars**. La base de datos se registró en 1920 de varios coches. 
Vamos a explorar esta base de datos.

```{r}
cars
plot(cars)
```

Distancia = ft
Speed = mph

Algunas característcas que quisieramos averiguar son:
- cuántos datos (observaciones) hay
- cuántas variables hay
- cómo son esas variables (en términos del tipo de variable i.e. nominal, ordinal, intervalar, razón)
- cómo se comportan esas variables

```{r}
dim(cars)

min(cars$speed) 
min(cars$dist) 

max(cars$speed) 
max(cars$dist) 

mean(cars$speed)
mean(cars$dist)

#median()
#sd()
```

# Moda
En ocasiones se busca saber cúal es el dato más frecuente en una variable, i.e. moda. R base no tiene una función para ello, entonces puedes hacer 1) tu propia función o 2) bajar una librería que ya tenga esa función.
```{r}
moda <- function(x) {
  ux <- unique(x)
  ux[which.max(tabulate(match(x, ux)))]
}

sort(cars$speed)
moda(cars$speed)

table(cars$speed)

hist(cars$speed)
```

2) La moda con librería 
```{r}
library(modeest)
mfv(cars$speed)
```

Existen funciones ya hechas para desplegar varios datos descriptivos 
```{r}
summary(cars)

library(psych)
describe(cars)
describeData(cars,head=4,tail=4) 
```

* Ejemplo de disttrubución normal 
- dnorm para obtener las funcion de probabilidad de densidad (PDF)
- pnorm para la función de la distribución acumulada (CDF) 
- qnorm para el valor de un percentil particular 
- rnorm

Altura de una población de mujeres 
```{r}
estatura <- seq(50, 85, by = 0.1)
PD <- dnorm(x = estatura, mean = 65, sd = 2)
plot(estatura, PD)

CDF <- pnorm(q = estatura, 65, 2)
plot(estatura, CDF)
```

Si quieres saber el CDF de un dato en particular 
```{r}
pnorm (q = 65, mean = 65, sd = 2)
```



- cómo se comportan esas variables 
* medidas de varianza
** cuantiles
```{r}
range(cars$speed)
quantile(cars$speed)
quantile(cars$speed, prob = seq(0, 1, length = 11)) #deciles

IQR(cars$speed)  # rango intercuartil (diferencia entre el 1er y 3er cuartil)
hist(cars$speed)
```

* Boxplot 
Las gráficas de cajas o boxplot son muy utiles para mostrar los datos de manera descriptiva.
- Q1 y Q3 = rango intercuaril froma la caja
- la mediana es la medida de tendencia central dentro de la caja
- bigotes: Q1 - 1.5 * IQR (min)
- bigotes: Q3 + 1.5 * IQR (max)
- lo que está más alla del max y min, son outliers 

```{r}
boxplot(cars$speed)
boxplot(cars$speed, horizontal = T)
```


Puedes graficar los quantiles (observados) con los teóricos 
- qqnorm 
- qqplot
- qqline
```{r}
qqnorm(cars$speed)
```

```{r}
qqnorm(cars$speed, 
	main= "Mi primer qq-plot de Cars_Speed", las=par("las"),  
	col= "black", lwd = 6, pch = 16)

hist(cars$speed)
```

Otras medidas de varianza 

* desviación estándar = la raíz cuadrada de los cuadrados de las desviaciones de los valores de la variable respecto a su media.

* varianza = cuadrado de la desviación estándar.
```{r}
sd(cars$speed)

var(cars$speed)
```


* Graáficas de distribuciones 
file:///Users/azaleareyesaguilar/Downloads/v64i04.pdf

Existen muchas librerias, ademas de las de base de R, para hace este tipo de graficos, pero una muy util es "fitdistrplus" porque es más diversa en sus funciones y sofisticada en sus gráficas.

Entonces, bajamos la librería y usamos unos datos sobre Ground_beef_patties que consumen los niños a la edad de los 5 años. Exploramos un pocos los datos.
```{r}
library("fitdistrplus")

data("groundbeef", package = "fitdistrplus")
str(groundbeef)
```

Y hacemos unas gráficas utiles que describen la distribución de los datos
```{r}
plotdist(groundbeef$serving, histo = TRUE, demp = TRUE)
```

Esta librería cuenta con la funcion "descdist" que muestra algunas descripciones de los datos y una gráfica basado en la curtosis y la asimetría para decidir a qué tipo de distribución presentan nuestros datos.
- La asimetría es estudiar la deformación horizontal de los valores de la variable respecto al valor central de la media; positiva (a la derecha; media < mediana < moda), negativa (a la izquierda; media < mediana < moda) 
- La curtosis es estudiar lo puntigauda que es la curva (concentración a la linea central) de los datos: Mesocúrtica (normal), Leptocúrtica (existe una gran concentración) y platicúrtica (existe una menor distribución). 


```{r}
#la asimetría (momento de 3er orden). Hay qye crear la función:
asimetria=function(x) {
    m3=mean((x-mean(x))^3)
    skew=m3/(sd(x)^3)
    skew}
  
asimetria(cars$speed)

#la curtosis, Aquí también hay que crear la función
kurtosis=function(x) {
  m4=mean((x-mean(x))^4) 
  kurt=m4/(sd(x)^4)-3  
  kurt}
  
kurtosis(cars$speed)
```


```{r}
descdist(groundbeef$serving, boot = 1000)
```


```{r}
fweibull <- fitdist(groundbeef$serving, "weibull")
summary(fweibull)

fgamma <- fitdist(groundbeef$serving, "gamma")
summary(fgamma)

flognormal <- fitdist(groundbeef$serving, "lnorm")
summary(flognormal)

par(mfrow = c(2, 2))
plot.legend <- c("Weibull", "lognormal", "gamma")
denscomp(list(fweibull, flognormal, fgamma), legendtext = plot.legend)
qqcomp(list(fweibull, flognormal, fgamma), legendtext = plot.legend)
cdfcomp(list(fweibull, flognormal, fgamma), legendtext = plot.legend)
ppcomp(list(fweibull, flognormal, fgamma), legendtext = plot.legend)
```

* Analisis para normalidad
Para saber si una variable tiene un tipo de distribución, e.g. normal, se puede usar la prueba de Shapiro.
Vamos a usar otros datos: iris
```{r}
shapiro.test(iris$Sepal.Length)
hist(ris$Sepal.Length)

# Hazlo con Petal.Lenght

qqplot(iris$Sepal.Length, iris$Species)
qqplot(iris$Sepal.Length, iris$Species)

```

* análisis de dos distribuciones (para una o dos muestras)
** Kologorov-Smirnov test
Prueba si dos distribuciones son del mismo tipo. 
H0 = las distribuiones son iguales 
H1 = las distribuciones NO son iguales 

El test de Kolmogorov-Smirnov es bastante potente con muestras grandes.

```{r}
ks.test(mtcars$mpg, mtcars$vs)

# realiza las gráficas que consideres muestran los resultados obtenidos
```


* Análisis de varianza
Si tienes dos o más variables y te gustaría saber si tienen la misma varianza o son diferentes, puedes utilizar varias pruebas para saber si aceptas o rechazas a la HO = todas las varianzas son iguales.
- Prueba de Bartlett
- Prueba de Levene
- Prueba de Hartley
- Prueba de Chochran
- Prueba de Layard

var.test hace un análisis de comparación de dos muestras de acuerdo a un modelo lineal
```{r}
library(e1071)

var.test(iris$Sepal.Length, iris$Petal.Length)

#para más de dos grupos
bartlett.test(iris$Sepal.Length ~ iris$Species)

#para dos muestras
library(car)
leveneTest(iris$Sepal.Length ~ iris$Species)

# Favor de hacer las gráficas que ilustran sus resultados
```

